【裁判字號】    98,訴,2583
【裁判日期】    990429
【裁判案由】    營利事業所得稅
【裁判全文】
臺北高等行政法院判決
                                      98年度訴字第2583號
                                      99年4月8日辯論終結
原      告  富智光纖寬頻通信股份有限公司
代  表  人  甲○○
被      告  財政部臺北市國稅局
代  表  人  乙○○（局長）住同上
訴訟代理人  丙○○
上列當事人間營利事業所得稅事件，原告不服財政部中華民國98
年10月13日台財訴字第09800469230號（案號：第00000000 號）
訴願決定，提起行政訴訟，本院判決如下：
    主  文
原告之訴駁回。
訴訟費用由原告負擔。
    事  實
一、事實概要：
    緣原告民國（下同）92年度營利事業所得稅結算申報，原列
    報營業淨利虧損新臺幣（下同）762,653元、利息收入4,394
    元、利息支出35,751元及其他收入0 元，經被告機關分別核
    定為8,659,762元、10,420,226元、35,751元及60,519,710
    元，補徵稅額19,966,192元。原告不服，申請復查結果，准
    予追減利息收入10,414,778元、利息支出35,751元及其他收
    入60,519,710元，營業淨利部分則維持原核定。原告就營業
    淨利及利息支出部分仍表不服，遂提起訴願，經訴願決定將
    原處分（復查決定）關於利息支出部分撤銷，由被告機關另
    為處分；其餘訴願駁回。原告遂提起本件行政訴訟。
二、兩造聲明：
    原告經合法通知，未於準備程序及言詞辯論期日到場，據其
    提出之書狀，聲明如下：
    (一)原告聲明求為判決：1.訴願決定、原處分均撤銷。
                        2.訴訟費用由被告負擔。
    (二)被告聲明求為判決：1.駁回原告之訴。
                        2.訴訟費用由原告負擔。
三、兩造之爭點：被告核定原告系爭年度營業淨利為8,659,762
    元，是否適法？原告就利息支出部分，提起本件訴訟，是否
    合法？
    (一)原告主張之理由：
      1.淨利核定8,659,762 元部分：原查以無法勾稽為由，核
        算營業淨利8,659,762 元，其中以抽查方式抽查進銷存
        明細表，而以無法勾稽為由以淨利核定，首先原告以為
        ，抽查方式抽查進銷存明細表查到其中一筆，是否等於
        全數無法勾稽，此部分明顯違反比例原則。故不能以少
        數幾筆無法勾稽，而認定全部無法勾稽。
      2.事實上而言，原告所提供之資料並無未載計數量及單價
        之問題。亦無品名不合之情形。就核定方式而言，營業
        淨利依同業利潤標準部分：
        (1)由於同業利潤標準推計課稅之原則，司法院大法官釋
          字第218 號解釋理由書即曾揭示：「憲法第19條規定
          ：『人民有依法律納稅之義務』，國家依據所得稅法
          課徵所得稅時，無論為個人綜合所得稅或營利事業所
          得稅，納稅義務人均應在法定期限內填具所得稅結算
          申報書自行申報，並提示各種證明所得額之帳簿、文
          據，以便稽徵機關於接到結算申報書後調查核定其所
          得額及應納稅額。凡未在法定期限內填具結算申報書
          自行申報或於稽徵機關進行調查或復查時，未提示各
          種證明所得額之帳簿、文據者，稽徵機關得依查得資
          料或同業利潤標準，核定其所得額，所得稅法第71條
          第1項前段、第76條第1項、第79條第1項、第80條第1
          項及第83條第1 項規定甚明。此項推計核定所得額之
          方法，與憲法首開規定之本旨並不牴觸。惟依推計核
          定之方法，估計納稅義務人之所得額時，仍應本經驗
          法則，力求客觀、合理，使與納稅義務人之實際所得
          額相當，以維租稅公平原則。」等語。
        (2)由此可見：稽徵機關如欲依所查得之資料或同業利潤
          標準，核定所得額數時，仍應本經驗法則，力求客觀
          、合理，始符合租稅公平原則。被告所引用之同業利
          潤法條，涵攝事實上有誤，所依據之法條為所得稅法
          第83條第3 項規定，納稅義務人已依規定辦理結算申
          報，但於稽徵機關進行調查時，經通知提示有關各種
          證明所得額之帳簿、文據而未依限期提示者，稽徵機
          關得依查得之資料或同業利潤標準核定所得額。在本
          案中，原告確實於審查階段經通知提示有關各種證明
          所得額之帳簿、文據，並提示清查完之資料，上清楚
          載明商品名稱、進貨日期、對象、金額、數量，銷貨
          對象、日期、金額及數量，足見經由原告所提示之帳
          證，確實可逐筆勾稽，並非批次批出，無數量明細使
          無法勾稽。
        (3)原核定顯係因承辦人員粗率，便宜行事所導致，並非
          由於原告所提出之資料帳載不完整，違反大法官解釋
          「估計納稅義務人之所得額時，仍應本經驗法則，力
          求客觀、合理，使與納稅義務人之實際所得額相當，
          以維租稅公平原則。」故原告主張，本案為依據所得
          稅法第83條之規定，依同業利潤核定之法條依據顯非
          適法，請求撤銷原處分及訴願決定。
      3.利息支出部份：確實有利息支出。
    (二)被告主張之理由：
      (1)按「營利事業所得之計算，以其本年度收入總額減除各
        項成本費用、損失及稅捐後之純益額為所得額。」、「
        稽徵機關進行調查或復查時，納稅義務人應提示有關各
        種證明所得額之帳簿、文據；其未提示者，稽徵機關得
        依查得之資料或同業利潤標準，核定其所得額。……納
        稅義務人已依規定辦理結算申報，但於稽徵機關進行調
        查時，通知提示有關各種證明所得額之帳簿、文據而未
        依限期提示者，稽徵機關得依查得之資料或同業利潤標
        準核定其所得額；……。」、「本法第83條所稱之帳簿
        文據，其關係所得額之一部或關係課稅年度中某一期間
        之所得額，而納稅義務人未能提示者，稽徵機關得就該
        部分依查得資料或同業利潤標準核定其所得額。」分別
        為行為時所得稅法第24條第1項、第83條第1項、第3 項
        及同法施行細則第81條第1 項所明定。次按「帳簿文據
        ，其關係所得額之一部而未能提示者，依所得稅法施行
        細則第81條之規定辦理。但其核定所得額，以不超過當
        年度全部營業收入淨額依同業利潤標準核定之所得額為
        限。」為行為時營利事業所得稅查核準則（以下簡稱查
        核準則）第6條第1項所規定。又「所謂未提示，兼指帳
        簿文據全部未提示，或雖提示而有不完全、不健全或不
        相符者均有其適用」為改制前行政法院61年度判字第19
        8號著有判例。
      2.本件原告經營電腦及其週邊設備批發業，92年度營利事
        業所得稅結算申報，原列報營業收入淨額123,710,889
        元、營業成本121,986,301元及營業淨利虧損762,653元
        ；被告以其未提示進銷存明細帳供核，按該業（行業標
        準代號：4544-11）同業利潤標準毛利率11%核算營業毛
        利13,608,197元，減除營業費用及損失總額2,487,241
        元，因核算營業淨利11,120,956元，高於全部營業收入
        淨額依同業標準核定營業淨利8,659,762 元（營業收入
        淨額123,710,889元×淨利率7%），遂依查核準則第6條
        第1 項規定，按營業收入淨額依同業利潤標準核定之所
        得額為限，調整核定營業淨利為8,659,762 元。原告不
        服，復查主張原核定與事實不符，請重新查核云云，申
        經被告復查決定略以，經就原告提示之帳證及商品進銷
        存明細表查核，商品進銷存明細表銷貨金額總計123,58
        6,223元（p527），與申報營業收入淨額123,710,889元
        （p37）不符。（二）抽查商品進銷存明細表： 1.球閥
        商品，部分進銷貨發票未記載數量及單價，單位以「批
        」計（ p771-p719）。2.雷射水平儀商品，其發票書立
        品名為雷射光尺，部分進銷貨發票未記載數量及單價（
        p634，p630）。3.輕鬆看商品，期初存貨品名為輕鬆看
        ，而銷貨發票品名為卻為雷射光尺，其進銷貨商品品名
        不符（p634,p630）。4.數位相機DC201，查無5 月27日
        進項憑證，又10月2日及3日有銷貨，亦查無進貨憑證（
        p679,p681）。5.網路國際TEL商品，查有進項憑證（p6
        73），卻無銷貨憑證亦無列報於存貨。（三）綜上，原
        告成本仍無法勾稽，原核定營業淨利8,659,762 元，並
        無不合為由，駁回其復查之申請。
      3.帳簿憑證以及會計紀錄，乃認定計算營利事業所得額之
        重要證據方法。因此，個別稅法內常規範有納稅義務人
        應設置、保管及提出帳冊予稽徵機關查核之協力義務，
        此觀所得稅法第21條第1項規定:「營利事業應保持足以
        正確計算其營利事業所得額之帳簿憑證及會計紀錄。」
        即明。納稅義務人若未能就其關係所得額之全部或一部
        之帳證，提示供稽徵機關查核者，稽徵機關得就帳證不
        明部分，依查得資料或同業利潤標準核定其所得額，亦
        為所得稅法施行細則第81條明定。
      4.本件被告就原告補提示之帳證及商品進銷存明細表查核
        發現：
        (1)商品進銷存明細表銷貨金額總計123,586,223元（p52
          7），與申報營業收入淨額123,710,889元（p37）不
          符，原告所編製之商品進銷存明細表，尚難採認。
        (2)球閥商品，部分進銷貨發票未記載數量及單價，單位
          以「批」計（ p771-p719），原告所訴無未載計數量
          及單價之問題，核不足採。
        (3)數位相機DC201，查無5月27日進項憑證，又10月2 日
          及3日有銷貨，亦查無進貨憑證（p679,p681）；網路
          國際TEL商品，查有進項憑證（p673 ），卻無銷貨憑
          證亦無列報於存貨，原告所訴可逐筆勾稽乙節，自不
          足採。
        (4)輕鬆看商品，期初存貨品名為輕鬆看，數量為2,100
          、單價為500元（p785 ），而銷貨發票品名為卻為雷
          射光尺，數量為50、單價為21,500元，其進銷貨商品
          品名、數量與單價皆不符，原告所訴商品品名並無不
          合乙節，自不足採。
      5.類此案件，有大院97年度訴字第01244 號號判決可資參
        酌，併此陳明。又有關利息支出部分，業經財政部台財
        訴字第09800469230 號訴願決定原處分（復查決定）關
        於利息支出部分撤銷，由被告另為處分，原告顯無行政
        訴訟標的與理由。
      6.綜上，原告於系爭年度之交易顯有異常（p833-p831）
        ，所提帳證內容難以採信，從而被告以原告92年度之成
        本無法勾稽查核，依電腦及其週邊設備批發業（行業標
        準代號：4544-11）同業利潤標準毛利率11%核算營業毛
        利13,608,197元，減除營業費用及損失總額2,487,241
        元，因核算營業淨利11,120,956元，高於全部營業收入
        淨額依同業標準核定營業淨利8,659,762元，遂依查核
        準則第6條第1項規定，按營業收入淨額依同業利潤標準
        核定之所得額為限，調整核定營業淨利為8,659,762元
        。揆諸首揭規定，並無不合，本部分原處分請續予維持
        。本件原處分及所為復查、訴願決定均無違誤，為此請
        求判決如被告答辯之聲明。
    理  由
一、原告經合法通知，未於言詞辯論期日到場，核無行政訴訟法
    第218條準用民事訴訟法第386條各款所列情形，爰依被告之
    聲請，由其一造辯論而為判決。
二、按「營利事業所得之計算，以其本年度收入總額減除各項成
    本費用、損失及稅捐後之純益額為所得額。」、「稽徵機關
    進行調查或復查時，納稅義務人應提示有關各種證明所得額
    之帳簿、文據；其未提示者，稽徵機關得依查得之資料或同
    業利潤標準，核定其所得額。……納稅義務人已依規定辦理
    結算申報，但於稽徵機關進行調查時，通知提示有關各種證
    明所得額之帳簿、文據而未依限期提示者，稽徵機關得依查
    得之資料或同業利潤標準核定其所得額；……。」及「本法
    第83條所稱之帳簿文據，其關係所得額之一部或關係課稅年
    度中某一期間之所得額，而納稅義務人未能提示者，稽徵機
    關得就該部分依查得資料或同業利潤標準核定其所得額。」
    分別為行為時（以下同）所得稅法第24條第1項、第83條第1
    項、第3項及同法施行細則第81條第1項所明定。次按「帳簿
    文據，其關係所得額之一部而未能提示者，依所得稅法施行
    細則第81條之規定辦理。但其核定所得額，以不超過當年度
    全部營業收入淨額依同業利潤標準核定之所得額為限。」為
    行為時營利事業所得稅查核準則（以下簡稱查核準則）第6
    條第1項所規定。
三、本件原告92年度營利事業所得稅結算申報，原列報營業淨利
    虧損762,653元、利息收入4,394元、利息支出35,751元及其
    他收入0元，經被告機關分別核定為8,659,762元、10,420,2
    26元、35,751元及60,519,710元，補徵稅額19,966,192元。
    原告不服，申請復查結果，准予追減利息收入10,414,778元
    、利息支出35,751元及其他收入60,519,710元，營業淨利部
    分則維持原核定。原告就營業淨利及利息支出部分仍表不服
    ，遂提起訴願，經訴願決定將原處分（復查決定）關於利息
    支出部分撤銷，由被告機關另為處分；其餘訴願駁回各情，
    有損益及稅額計算表、股東可扣抵稅額帳戶變動明細申報表
    核定通知書、營利事業所得稅結算申報核定通知書、營利事
    業所得稅結算申報書、資產負債表、總分類帳、復查及訴願
    決定書等附原處分卷及訴願卷內可稽。
四、原告循序起訴意旨略以：原查以無法勾稽為由，核算營業淨
    利8,659,762 元，其中以抽查方式抽查進銷存明細表，而以
    無法勾稽為由以淨利核定，惟抽查方式抽查進銷存明細表查
    到其中一筆，是否等於全數無法勾稽，此部分明顯違反比例
    原則，故不能以少數幾筆無法勾稽，而認定全部無法勾稽；
    事實上而言，原告所提供之資料並無未載計數量及單價之問
    題，亦無品名不合之情形；又稽徵機關如欲依所查得之資料
    或同業利潤標準，核定所得額數時，仍應本經驗法則，力求
    客觀、合理，始符合租稅公平原則，被告所引用之同業利潤
    法條，涵攝事實上有誤，本案中，原告確實於審查階段經通
    知提示有關各種證明所得額之帳簿、文據，並提示清查完之
    資料，上清楚載明商品名稱、進貨日期、對象、金額、數量
    ，銷貨對象、日期、金額及數量，足見經由原告所提示之帳
    證，確實可逐筆勾稽；原核定顯係因承辦人員粗率，便宜行
    事所導致，並非由於原告所提出之資料帳載不完整，違反大
    法官之解釋；又有關利息支出部份，原告確實有利息支出；
    為此請判決如訴之聲明云云。
五、本件兩造之爭點為：被告機關核定原告系爭年度營業淨利為
    8,659,762 元，是否適法？原告就利息支出部分，提起本件
    訴訟，是否合法？經查：
（一）原告經營電腦及其週邊設備批發業，92年度營利事業所得
      稅結算申報，原列報營業收入淨額123,710,889 元、營業
      成本121,986,301元及營業淨利虧損762,653元；被告以其
      未提示進銷存明細帳供核，按該業（行業標準代號：4544
      -11）同業利潤標準毛利率11%核算營業毛利13,608,197元
      ，減除營業費用及損失總額2,487,241 元，因核算營業淨
      利11,120,956元，高於全部營業收入淨額依同業標準核定
      營業淨利8,659,762元（營業收入淨額123,710,889元×淨
      利率7%），遂依查核準則第6條第1項規定，按營業收入淨
      額依同業利潤標準核定之所得額為限，調整核定營業淨利
      為8,659,762 元。原告不服，復查主張原核定與事實不符
      ，請重新查核云云，申經被告復查決定駁回在案。
（二）復按「…因租稅稽徵程序，稅捐稽徵機關雖依職權調查原
      則而進行，惟有關課稅要件事實，多發生於納稅義務人所
      得支配之範圍，稅捐稽徵機關掌握困難，為貫徹公平合法
      課稅之目的，因而課納稅義務人申報協力義務。…」司法
      院釋字第537 號解釋在案；又「帳簿文據，其關係所得額
      之一部而未能提示者，依所得稅法施行細則第81條之規定
      辦理。但其核定所得額，以不超過當年度全部營業收入淨
      額依同業利潤標準核定之所得額為限。」為行為時營利事
      業所得稅查核準則第6條第1項所規定。茲「所謂未提示，
      兼指帳簿文據全部未提示，或雖提示而有不完全、不健全
      或不相符者均有其適用」為改制前行政法院61年度判字第
      198 號著有判例。又帳簿憑證以及會計紀錄，乃認定計算
      營利事業所得額之重要證據方法。因此，個別稅法內常規
      範有納稅義務人應設置、保管及提出帳冊予稽徵機關查核
      之協力義務，此觀所得稅法第21條第1項規定:「營利事業
      應保持足以正確計算其營利事業所得額之帳簿憑證及會計
      紀錄。」即明。納稅義務人若未能就其關係所得額之全部
      或一部之帳證，提示供稽徵機關查核者，稽徵機關得就帳
      證不明部分，依查得資料或同業利潤標準核定其所得額，
      亦為所得稅法施行細則第81條明定。
（三）被告機關就原告補提示之帳證及商品進銷存明細表查核結
      果：(1)商品進銷存明細表銷貨金額總計123,586,223元（
      原處分卷第527 頁），與申報營業收入淨額123,710,889
      元（原處分卷第37頁）不符，原告所編製之商品進銷存明
      細表，尚難採認。(2)球閥商品，部分進銷貨發票未記載數
      量及單價，單位以「批」計（原處分卷第771-719頁），
      原告主張無未載計數量及單價之問題，核不足採。(3)數位
      相機DC201，查無5月27日進項憑證，又10月2日及3日有銷
      貨，亦查無進貨憑證（原處分卷第679,681 頁）；網路國
      際TEL商品，查有進項憑證（原處分卷第673頁），卻無銷
      貨憑證亦無列報於存貨，原告主張可逐筆勾稽乙節，自非
      可採。(4)輕鬆看商品，期初存貨品名為輕鬆看，數量為2,
      100 、單價為500 元（原處分卷第785 頁），而銷貨發票
      品名為卻為雷射光尺，數量為50、單價為21,500元，其進
      銷貨商品品名、數量與單價皆不符，原告主張商品品名並
      無不合乙節，自不足採。足徵，原告於系爭年度之交易顯
      有異常（原處分卷第833-831 頁），所提帳證內容難以採
      信。從而，被告機關以原告92年度之成本無法勾稽查核，
      依電腦及其週邊設備批發業（行業標準代號：4544-11 ）
      同業利潤標準毛利率11% 核算營業毛利13,608,197元，減
      除營業費用及損失總額2,487,241 元，因核算營業淨利11
      ,120,956元，高於全部營業收入淨額依同業標準核定營業
      淨利8,659,762 元，遂依查核準則第6 條第1 項規定，按
      營業收入淨額依同業利潤標準核定之所得額為限，調整核
      定營業淨利為8,659,762 元。揆諸首揭規定，並無不合。
（四）綜上論述，原告起訴論旨關於營業淨利部分，並非足採。
      被告機關核定原告系爭年度營業淨利為8,659,762 元，並
      無違誤，復查及訴願決定，就該部分遞予維持，亦無不合
      ；原告訴請撤銷，為無理由，應予駁回。
（五）關於利息支出部分：原告不服被告機關核定利息支出部分
      ，被告機關初查按原告原列報數核定系爭利息支出為35,7
      51元，原告申請復查後，被告機關復查決定予以追減，變
      更核定利息支出為0 元，原告仍不服，而提起訴願，訴願
      決定將原處分（復查決定）關於利息支出部分撤銷，由被
      告機關另為處分。此部分既經訴願決定撤銷，命被告機關
      另為適法處分，而不復存在，原告就利息部分，起訴請求
      撤銷，顯非合法，該部分原應裁定駁回，惟本院以程序上
      更為慎重之判決為之。
六、本件事證已臻明確，兩造其餘主張及證據，核與本判決所得
    心證及結果不生影響，毋庸逐一論述，附此敘明。
七、據上論結，本件原告之訴為一部不合法，一部為無理由，爰
    依行政訴訟法第98條第1 項前段、第218 條，民事訴訟法第
    385條第1 項前段，判決如主文。
中    華    民    國    99    年     4    月    29    日
                       臺北高等行政法院第六庭
                               審判長法  官     闕銘富
                                     法  官     帥嘉寶
                                     法  官     許瑞助
上為正本係照原本作成。
如不服本判決，應於送達後20日內，向本院提出上訴狀並表明上
訴理由，如於本判決宣示後送達前提起上訴者，應於判決送達後
20日內補提上訴理由書（須按他造人數附繕本）。
中    華    民    國    99    年     4    月    29    日
                                     書記官     吳芳靜


司法院資訊處製作；財團法人民間司法改革基金會備份。
